ACORDAO-COMPLETO-2459862

ACÓRDÃO 5321/2021 ATA 9/2021 - PRIMEIRA CÂMARA

VISTOS, relatados e discutidos estes autos de tomada de contas especial instaurada pela Fundação Nacional de Saúde (Funasa) , em razão da não comprovação da boa e regular aplicação dos recursos recebidos por meio do Termo de Compromisso TC/PAC 1140/2009 (Siafi 658039) ,
ACORDAM os Ministros do Tribunal de Contas da União, reunidos em sessão da Primeira Câmara, ante as razões expostas pelo Relator, em:
1.1. considerar revéis o Município de Cabeceiras do Piauí/PI e a Construtora Vr2 Ltda, dando prosseguimento ao processo, nos termos do art. 12, § 3°, da Lei nº 8.443/1992;
1.2. acolher parcialmente as alegações de defesa apresentadas pelo Sr. José Evanjelista Torres Lopes;
1.3. julgar regulares, nos termos dos arts. 1º, inciso I, 16, inciso I, da Lei 8.443/1992 c/c os arts. 17 e 23, inciso I, da mesma lei, as contas do Município de Cabeceiras do Piauí/PI, dando-lhe quitação plena;
1.4. julgar irregulares, nos termos dos arts. 1º, inciso I, 16, inciso III, alínea "c", da Lei 8.443/1992, c/c os arts. 19 e 23, inciso III, da mesma lei, as contas do Sr. José Evanjelista Torres Lopes e da Construtora Vr2 Ltda, condenando-os, solidariamente, ao pagamento da importância a seguir especificada, atualizada monetariamente e acrescida dos juros de mora, calculada a partir da data discriminada até a data da efetiva quitação do débito, fixando-lhes o prazo de quinze dias para que comprovem, perante o Tribunal, o recolhimento da referida quantia aos cofres do Fundo Nacional de Saúde, nos termos do art. 23, inciso III, alínea "a", da citada lei, c/c o art. 214, inciso III, alínea "a", do Regimento Interno do TCU:
	Data de ocorrência
	Valor histórico (R$) 

	14/12/2011
	36.186,03

1.5. aplicar ao Sr. José Evanjelista Torres Lopes, com fulcro no art. 57 da Lei 8.443/1992, c/c o art. 267 do Regimento Interno do TCU, multa de R$ 18.000,00 (dezoito mil reais) , fixando-lhe o prazo de quinze dias, a contar da notificação, para que comprove, perante o Tribunal (art. 214, inciso III, alínea "a", do Regimento Interno do TCU) , o recolhimento da dívida aos cofres do Tesouro Nacional, atualizada monetariamente desde a presente data até a do efetivo recolhimento, se paga após o vencimento, na forma da legislação em vigor;
1.6. aplicar à Construtora Vr2 Ltda, com fulcro no art. 57 da Lei 8.443/1992, c/c o art. 267 do Regimento Interno do TCU, multa no valor de R$ 18.000,00 (dezoito mil reais) , fixando-lhe o prazo de quinze dias, a contar da notificação, para que comprove, perante o Tribunal (art. 214, inciso III, alínea "a", do Regimento Interno do TCU) , o recolhimento da dívida aos cofres do Tesouro Nacional, atualizada monetariamente desde a presente data até a do efetivo recolhimento, se paga após o vencimento, na forma da legislação em vigor;
1.7. autorizar, desde logo, a cobrança judicial das dívidas, caso não atendidas as notificações, na forma do disposto no art. 28, inciso II, da Lei 8.443/1992;
1.8. autorizar, caso requerido, o parcelamento da dívida em até 36 (trinta e seis) parcelas mensais e consecutivas, fixando-se o vencimento da primeira parcela em quinze dias, a contar do recebimento da notificação, e os das demais a cada trinta dias, devendo incidir sobre cada valor mensal os correspondentes acréscimos legais, na forma prevista na legislação em vigor, bem como alertar os responsáveis que a falta de pagamento de qualquer parcela importará no vencimento antecipado do saldo devedor, nos termos do art. 26 da Lei 8.443/1992, c/c o art. 217 do Regimento Interno/TCU;
1.9. dar ciência desta deliberação à Procuradoria da República no Estado do Piauí, nos termos do § 3º do art. 16 da Lei 8.443/1992, c/c o § 7º do art. 209 do Regimento Interno do TCU, para adoção das medidas cabíveis; e
9.10. dar ciência desta deliberação à Fundação Nacional de Saúde e aos responsáveis.

TCE instaurada pela Funasa em razão da não consecução dos objetivos pactuados no Termo de Compromisso TC-PAC n. 1140/2009.

Primeira Câmara

Prefeitura Municipal de Cabeceiras do Piauí - PI.

3. Interessados/Responsáveis:
3.1. Interessado: Fundação Nacional de Saúde (26.989.350/0001-16)
3.2. Responsáveis: Construtora Vr2 Ltda (07.801.284/0001-64); José Evanjelista Torres Lopes (XXX.816.503-XX); Prefeitura Municipal de Cabeceiras do Piauí - PI (41.522.277/0001-61).

13.1. Ministros presentes: Walton Alencar Rodrigues (Presidente), Benjamin Zymler (Relator) e Jorge Oliveira.
13.2. Ministro-Substituto convocado: Marcos Bemquerer Costa.
13.3. Ministros-Substitutos presentes: Augusto Sherman Cavalcanti e Weder de Oliveira.

ACORDAO-COMPLETO-2483040

Acórdão de Relação 14031/2021 - Primeira Câmara

Acórdão de Relação

BENJAMIN ZYMLER

Adoto como relatório a instrução elaborada no âmbito da SecexTCE (peça 41) , cuja proposta de encaminhamento contou com a anuência dos dirigentes da unidade técnica (peças 42 e 43) e do representante do Ministério Público junto ao TCU (peça 44) :
"Cuidam os autos de Tomada de Contas Especial instaurada pela Fundação Nacional de Saúde - Funasa, em desfavor do Sr. José Evangelista Torres Lopes (CPF XXX.816.503-XX) , Prefeito Municipal de Cabeceiras do Piauí/PI na gestão 2009-2012 e da Construtora VR2 Ltda. (CNPJ 07.801.284/0001-64) , pela não comprovação da boa e regular aplicação dos recursos recebidos através do Termo de Compromisso TC/PAC 1140/2009 - Siafi 658039  (peça 1, 34-36) , celebrado entre a Fundação Nacional de Saúde - Funasa e a Prefeitura Municipal de Cabeceiras do Piauí/PI, tendo por objeto  a execução de sistema de abastecimento de água, em razão da não apresentação de documentos obrigatórios e necessários à apreciação da prestação de contas, além do cometimento de outras irregularidades. A vigência do convênio, após duas prorrogações, foi de 31/12/2009 a 14/12/2012.
HISTÓRICO 
	Para a execução do objeto do TC/PAC 1140/2009 (peça 1, 34-36) , foram previstos um total de R$ 124.000,00, dos quais R$ 120.000,00 a cargo da concedente, conforme cláusula primeira do Termo de Aprovação Formal do Termo de Compromisso (peça 1, p. 38) e R$ 4.000,00 a cargo do convenente, a título de contrapartida, conforme cláusula segunda do TC/PAC 1140/2009.  
O convênio teve por objeto a execução de sistema de abastecimento de água na localidade de Vaca Brava 1 do Município Cabeceiras do Piauí/PI, com o propósito de reduzir o índice de veiculação de doenças hídricas e possibilitar o acesso da população a água potável de boa qualidade, conforme descrito no Plano de Trabalho (peça 1, p. 5-9) . 
Foram realizadas as transferências abaixo para a conta do convênio (Banco do Brasil, Agência 2844, c/c 23839-2) . Não consta desta TCE os extratos bancários da referida conta, a fim de verificar a data exata do crédito da ordem bancária. Assim, utilizou-se como data de crédito, para fins de cálculo do débito, as datas de emissão das OB's acrescidas do prazo máximo de 3 dias úteis para suas compensações.
	Data da OB
	Data do crédito
	Ordem Bancária
	Valor
	Peça

	31/3/2011
	5/4/2011
	2011OB802114
	R$ 60.000,00
	Peça 1, p. 57

	07/12/2011
	12/12/2011
	2011OB808235
	R$ 60.000,00
	Peça 1, p. 62

	TOTAL
	R$ 120.000,00
	
A Funasa realizou quatro visitas técnicas ao município, conforme Relatórios de Visita Técnica (peça 1, p. 60-61, 66-73, 105-111 e 124-127) , por meio dos quais verificou-se um percentual de execução física de 69,78% do objeto e alcance de 0% dos objetivos do convênio. O alcance nulo dos objetivos se deu em virtude da não apresentação da análise físico-química da água do poço tubular construído e pela falta de instalação do dosador de cloro no sistema de abastecimento de água construído, conforme minuciosamente explicitado no Parecer Técnico de peça 1, p. 148-149.
A Construtora VR2 Ltda. foi responsabilizada solidariamente com o ex-prefeito em razão da inexecução parcial do objeto, correspondente à parcela não executada de 30,22% do objeto, para o qual recebeu a totalidade do valor contratual de R$ 123.740,00, não havendo compatibilidade físico-financeira. O dano foi apurado em R$ 36.264,00, correspondente a 30,22% do valor repassado ao município, de R$ 120.000,00.   
O Sr. José Evangelista Torres Lopes foi notificado em diversas ocasiões para saneamento das irregularidades ou ressarcimento do dano apurado, conforme Notificações 340/2013, 99/2014, 34/2015 e 228/2016 (peça 1, p. 85-86, 99, 115 e 154) . A Construtora VR2 Ltda. foi igualmente notificada, conforme Notificações 100/2014, 35/2015 e 229/2016 (peça 1, p. 100, 116 e 159) .
Os responsáveis apresentaram argumentações rasas para as irregularidades (peça 1, p. 93-94, 101, 119-120) , todas rejeitadas pela Funasa.
No Parecer Financeiro 115/2016 (peça 1, p. 151-152) restou evidenciado que a não aprovação da prestação de contas se deu em função das ausências documentais e pendências construtivas abaixo reproduzidas:
Cópia do diário de obras, devidamente visado pelo engenheiro fiscal das obras;
Boletim de medição final, devidamente visado pelo engenheiro fiscal das obras;
Termo de recebimento final da obra;
Despesas com tarifa no valor total de R$ 2,00;
Outorga de Uso de Recursos Hídricos do poço tubular construído;
Análise físico-química da água do poço tubular construído;
Documentação comprobatória da posse e/ou da regularização da propriedade ou domínio da área utilizada para perfuração do poço tubular; e
Não instalação do dosador de cloro.
Embora não citado no Parecer Financeiro 115/2016 (peça 1, 151-152) , o Relatório de Visita Técnica datado de 10/5/2015 (peça 1, p. 123-127) , apontou como irregular a não construção da sapata de proteção sanitária ao redor do poço, "sendo este um facilitador para a contaminação da água deste manancial subterrâneo, e, consequentemente, para a proliferação de doenças de veiculação hídrica, o que vai na direção contrária do que é pretendido". Assim, os responsáveis deveriam ser ouvidos também por essa irregularidade.
O Relatório de Tomada de Contas Especial 26/2016 (peça 1, p. 182-187) , complementado pelo Relatório de Tomada de Contas Especial 36/2016 (peça 2, p. 25-30) , indicou a ocorrência de prejuízo ao erário de R$ 119.742,00, uma vez que a prefeitura restituiu o valor de R$ 258,00, em data não indicada nos autos. Contudo, como a restituição desse valor se deu juntamente com o valor de R$ 295,33 (peça 1, p. 153) , relativo a rendimentos financeiros, assumimos como data de devolução aquela indicada no demonstrativo de débito de peça 1, p. 202, ou seja, 12/9/2013. 
Foram apontadas como causas da instauração da TCE a execução parcial do objeto, o alcance social nulo e a ausência de documentos obrigatórios na prestação de contas. No item 8 do citado relatório (peça 2, p. 28) constam as notificações encaminhadas aos responsáveis para saneamento das pendências ou devolução dos recursos.
O Relatório de Auditoria 157/2017 (peça 2, p. 45-48) , bem como os respectivos Certificado de Auditoria (peça 2, p. 49) e Parecer do dirigente de controle interno (peça 2, p. 50) , todos emitidos pela CGU, concluem que os autos se encontram em consonância com os normativos aplicáveis, opinando pela irregularidade das contas com responsabilização solidária do Sr. José Evangelista Torres Lopes com a Construtora VR2 Ltda. A ciência ministerial com pronunciamento pela irregularidade está datada de 29/3/2017 (peça 2, p. 51) .
Procedida a análise das informações constantes dos autos por meio da instrução inicial de peça 8, entendeu-se necessária a realização de citação dos responsáveis nos seguintes termos:
a) 	realizar a CITAÇÃO do Sr. José Evangelista Torres Lopes (CPF XXX.816.503-XX) , ex-Prefeito Municipal de Cabeceiras do Piauí/PI, no período de 1/1/2009 a 31/12/2012, com fundamento nos arts. 10, § 1º, e 12, incisos I e II, da Lei 8.443/1992 c/c o art. 202, incisos I e II, do RI/TCU, para que, no prazo de quinze dias, apresente alegações de defesa e/ou recolha aos cofres do Tesouro Nacional a quantia abaixo indicada, atualizada monetariamente a partir das respectivas datas até o efetivo recolhimento, abatendo-se na oportunidade a quantia eventualmente ressarcida, na forma da legislação em vigor, em decorrência da irregularidade abaixo descrita:
	VALOR ORIGINAL (R$) 
	DATA DA OCORRÊNCIA

	60.000,00
	5/4/2011

	60.000,00
	12/12/2011

	258,00 (crédito) 
	12/9/2013

Valor atualizado até 22/5/2018: R$ 178.519,02
	Irregularidade: não apresentação de documentação obrigatória para a prestação de contas do Termo de Compromisso TC/PAC 1140/2009 - Siafi 658039 e ausências construtivas essenciais, a seguir detalhadas:
a) Outorga de Uso de Recursos Hídricos do poço tubular construído;
b) Análise físico-química da água do poço tubular construído;
c) Documentação comprobatória da posse e/ou da regularização da propriedade ou domínio da área utilizada para perfuração do poço tubular;
d) não construção da sapata de proteção sanitárias ao redor do poço; e
e) não instalação do dosador de cloro.
	Dispositivos violados: parágrafo único do art. 70 da Constituição Federal; art. 93 do Decreto-Lei 200/67; art. 2º, inciso VIII e art. 22 da IN/STN 1/97, cláusula quarta do Termo de Compromisso TC/PAC 1140/2009 e art. 25 e 56 da Portaria Interministerial MP/MF/CGU 127/2008.
		Cofre para recolhimento: Tesouro Nacional
	Conduta: não apresentar documentação obrigatória para a prestação de contas do Termo de Compromisso TC/PAC 1140/2009 - Siafi 658039, conforme listado acima.
	Nexo de causalidade: a não apresentação da documentação obrigatória para a prestação de contas do Termo de Compromisso TC/PAC 1140/2009 - Siafi 658039 e as ausências construtivas essenciais do objeto pactuado, propiciaram a não comprovação da regularidade da aplicação dos recursos recebidos, resultando em dano ao erário.
	Culpabilidade: a conduta omissiva do responsável é reprovável, posto que na qualidade de prefeito à época dos fatos, estava ciente de suas atribuições como chefe do poder executivo municipal, principalmente quanto à obrigação de apresentar toda a documentação exigida pela legislação aplicável aos convênios, de forma a obter a aprovação relativa a 100% dos recursos recebidos. Há, ainda, elementos indicativos da consciência da ilicitude praticada, já que o mesmo foi notificado para saneamento das irregularidades, sendo razoável exigir do responsável conduta diversa daquela que adotou, considerando as circunstâncias que o cercava, não estando albergado em nenhuma excludente de ilicitude.
a.1)	 informar ao responsável que o recolhimento integral dos valores a ele imputados, em decorrência desta CITAÇÃO, o desonera da obrigação de recolhimento dos valores para os quais foi citado solidariamente com a Construtora VR2 Ltda.
b) 			realizar a CITAÇÃO da Construtora VR2 Ltda. (CNPJ 07.801.284/0001-64) , na pessoa de seu representante legal, solidariamente com o Sr. José Evangelista Torres Lopes (CPF XXX.816.503-XX) , ex-Prefeito Municipal de Cabeceiras do Piauí/PI, no período de 1/1/2009 a 31/12/2012, com fundamento nos arts. 10, § 1º, e 12, incisos I e II, da Lei 8.443/1992 c/c o art. 202, incisos I e II, do RI/TCU, para que, no prazo de quinze dias, apresentem alegações de defesa e/ou recolham aos cofres do Tesouro Nacional a quantia abaixo indicada, atualizada monetariamente a partir das respectivas datas até o efetivo recolhimento, abatendo-se na oportunidade a quantia eventualmente ressarcida, na forma da legislação em vigor, em decorrência da irregularidade abaixo descrita:
	VALOR ORIGINAL (R$) 
	DATA DA OCORRÊNCIA

	36.186,03
	14/12/2011

Valor atualizado até 22/5/2018: R$ 53.019,77
	Irregularidade: execução parcial das obras do sistema de abastecimento de água da localidade de Vaca Brava 1, objeto do Termo de Compromisso TC/PAC 1140/2009 - Siafi 658039, com pagamento ou recebimento irregular de 30,22% do valor total do contrato. 
	Dispositivos violados: arts. 66, 69 e 70 da Lei 8.666/1993 e arts. 62 e 63 da Lei 4.320/1964.
	Conduta da empresa: executar parcialmente obra pública, objeto do TC/PAC 1140/2009 (Siafi 658039) , e receber irregularmente o seu valor integral.
	Nexo de causalidade da empresa: a execução parcial da obra referenciada, com recebimento integral do valor contratual, resultou em dano ao erário de R$ 36.186,03, em razão da inexecução de 30,22% de serviços previstos.
	Culpabilidade da empresa: a conduta omissiva da empresa é reprovável, posto que na qualidade de contratada, estava ciente de suas atribuições contratuais, principalmente quanto à execução dos serviços nas especificações, projetos e quantidades indicadas no contrato e a vedação legal de receber pagamentos por serviços não executados. Há, ainda, elementos indicativos da consciência da ilicitude praticada, já que a empresa foi notificada para saneamento das irregularidades, sendo razoável exigir da empresa conduta diversa daquela que adotou, considerando as circunstâncias que o cercava, não estando albergado em nenhuma excludente de ilicitude.
	Conduta do Sr. José Evangelista Torres Lopes: pagar integralmente por serviços quando foram executados somente 69,78% do total previsto.
	Nexo de causalidade do Sr. José Evangelista Torres Lopes: o pagamento integral dos serviços, quando se executou somente 69,78%, resultou em um débito de R$ 36.186,03, em razão da inexecução de 30,22% dos serviços previstos.
	Culpabilidade do Sr. José Evangelista Torres Lopes: a conduta omissiva do responsável é reprovável, posto que na qualidade de prefeito à época dos fatos, estava ciente de suas atribuições como chefe do poder executivo municipal, principalmente quanto à vedação legal de realizar pagamentos por serviços não prestados, de forma a obter a aprovação relativa a 100% dos recursos recebidos. Há, ainda, elementos indicativos da consciência da ilicitude praticada, já que o mesmo foi notificado para saneamento das irregularidades, sendo razoável exigir do responsável conduta diversa daquela que adotou, considerando as circunstâncias que o cercava, não estando albergado em nenhuma excludente de ilicitude.
Em cumprimento ao despacho do relator, Min. Benjamin Zymler (peças 11) , foram promovidas as citações dos responsáveis, tendo o Sr. José Evangelista Torres Lopes apresentado suas alegações de defesa (peça 18) .
Transcorrido o prazo regimental fixado a Construtora VR2 Ltda. permaneceu silente, não apresentando defesa. Sua revelia foi objeto de minuciosa análise na instrução de peça 28, onde restou constatada a validade de sua citação por edital, uma vez que foi precedida de tentativas de citá-la no endereço próprio, constantes da base da Receita Federal e em endereço proveniente de consulta na internet e, também, no endereço de sua sócia administradora. Assim, concluiu-se por sua revelia, nos termos do art. 12, §3º, da Lei 8.443/1992.
Quanto aos argumentos de defesa do Sr. José Evangelista Torres Lopes, também examinados na instrução de peça 28, contatou-se que não eram suficientes para elidir as irregularidades apontadas, restando não justificadas a ausência de documentos importantes na prestação de contas, necessários à comprovação da outorga e qualidade da água posta à disposição da população, bem como a execução parcial das obras, com as inexecuções registradas nos relatórios e planilha emitidos pela Funasa (peça 1, p. 71-72, 107-109 e 123-124) .
Com relação ao funcionamento do sistema de abastecimento de água, observou-se que este havia atingido etapa útil e funcionalidade, conforme registrado pela Funasa no Relatório de Visita Técnica de 24/3/2015 (peça 1, p. 126) . 
Concluiu-se, dessa maneira, pela existência de benefício auferido pelo município, nos termos do art. 1º da Decisão Normativa TCU 57/2004 e em entendimentos do Tribunal (Acórdão 9717/2011-TCU-Segunda Câmara, Relator Ministro Weder Oliveira; Acórdão 7503/2015-TCU-Primeira Câmara, Relator Ministro Walton Alencar e Acórdão 1651/2017-TCU-Plenário, Relator Ministro Walton Alencar) , e que o município deveria ser chamado aos autos em solidariedade com o gestor, a fim de responder pela parcela construída, no percentual de 69,78%.
Propôs-se, então a citação solidária do Município de Cabeceiras do Piauí/PI e do Sr. José Evangelista Torres Lopes, nos seguintes termos
a) 	realizar a CITAÇÃO do Município de Cabeceiras do Piauí/PI (CNPJ 41.522.277/0001-61) , na pessoa de seu representante legal, solidariamente com o Sr. José Evangelista Torres Lopes (CPF XXX.816.503-XX) , Prefeito Municipal de Cabeceiras do Piauí/PI, na gestão 2009-2012, com fundamento nos arts. 10, § 1º, e 12, incisos I e II, da Lei 8.443/1992 c/c o art. 202, incisos I e II, do RI/TCU, para que, no prazo de quinze dias, apresentem alegações de defesa e/ou recolham aos cofres do Tesouro Nacional a quantia abaixo indicada, atualizada monetariamente a partir das respectivas datas até o efetivo recolhimento, abatendo-se na oportunidade a quantia eventualmente ressarcida, na forma da legislação em vigor, em decorrência da irregularidade abaixo descrita:
	VALOR ORIGINAL (R$) 
	DATA DA OCORRÊNCIA
	DÉBITO/CRÉDITO

	60.000,00
	5/4/2011
	D

	60.000,00
	12/12/2011
	D

	36.186,03
	14/12/2011
	C

	258,00
	12/9/2013
	C

Valor atualizado até 22/5/2018: R$ 178.519,02
	Irregularidade: não apresentação de documentação obrigatória para a prestação de contas do Termo de Compromisso TC/PAC 1140/2009 - Siafi 658039, abaixo detalhada, e execução parcial das obras em 69,78%:
a) Outorga de Uso de Recursos Hídricos do poço tubular construído;
b) Análise físico-química da água do poço tubular construído;
	Dispositivos violados: parágrafo único do art. 70 da Constituição Federal; art. 93 do Decreto-Lei 200/67; art. 2º, inciso VIII e art. 22 da IN/STN 1/97, cláusula quarta do Termo de Compromisso TC/PAC 1140/2009 e art. 25 e 56 da Portaria Interministerial MP/MF/CGU 127/2008.
		Cofre para recolhimento: Tesouro Nacional
	Conduta: não apresentar documentação obrigatória para a prestação de contas do Termo de Compromisso TC/PAC 1140/2009 - Siafi 658039 (outorga de uso de recursos hídricos do poço tubular construído e análise físico-química da água do poço tubular construído) e executar parcialmente seu objeto em 69,78%.
	Nexo de causalidade: a não apresentação da documentação obrigatória para a prestação de contas do Termo de Compromisso TC/PAC 1140/2009 - Siafi 658039 e a execução parcial das obras em 69,78% propiciaram a não comprovação da regularidade da aplicação dos recursos recebidos, resultando em dano ao erário.
	Culpabilidade - Sr. José Evangelista Torres Lopes: não há excludentes de ilicitude, de culpabilidade ou de punibilidade. É razoável supor que o responsável tinha consciência da ilicitude de sua conduta, sendo-lhe exigível conduta diversa daquela que foi adotada, qual seja, apresentar a outorga de uso de recursos hídricos e a análise físico-química da água do poço tubular construído, documentação essa relativa à prestação de contas, conforme previsto na legislação aplicável, bem como executar integralmente as obras relativas ao TC/PAC 1140/2009 - Siafi 658039, comprovando a boa e regular aplicação dos recursos.
	Culpabilidade - Município de Cabeceiras do Piauí/PI: não há excludentes de ilicitude, de culpabilidade ou de punibilidade. É razoável supor que o ente federado, por meio de seus mandatários, tinha consciência da ilicitude de sua conduta, sendo-lhe exigível conduta diversa daquela que foi adotada, qual seja, apresentar a outorga de uso de recursos hídricos e a análise físico-química da água do poço tubular construído, documentação essa relativa à prestação de contas, conforme previsto na legislação aplicável, bem como executar integralmente as obras relativas ao TC/PAC 1140/2009 - Siafi 658039, comprovando a boa e regular aplicação dos recursos.
Em cumprimento ao despacho do relator, Min. Benjamin Zymler (peça 31) , foram encaminhados ao Sr. José Evangelista Torres Lopes e ao Município de Cabeceiras do Piauí/PI os Ofícios de Citação 34.961 e 34.962/2020 (peças 34 e 35) , efetivamente recebidos em 21/8/2020 (peça 36) e 21/8/2020 (peça 37) .
O responsável José Evangelista Torres Lopes apresentou as alegações de defesa de peça 38.
Transcorrido o prazo regimental fixado o Município de Cabeceiras do Piauí/PI permaneceu silente, não apresentando defesa. Operam-se, portanto, os efeitos da revelia, dando-se prosseguimento ao processo, nos termos do art. 12, §3º, da Lei 8.443/1992.
EXAME TÉCNICO
Revelia do Município de Cabeceiras do Piauí/PI
Preliminarmente, cumpre tecer breves considerações sobre a forma como são realizadas as comunicações processuais no TCU. A esse respeito, destacam-se o art. 179, do Regimento Interno do TCU (Resolução 155, de 4/12/2002) e os arts. 3º e 4º, inciso III, § 1º, da Resolução TCU 170, de 30 de junho de 2004, in verbis:
Resolução 155/2002 (Regimento Interno) :
Art. 179. A citação, a audiência ou a notificação, bem como a comunicação de diligência, far se-ão:
I - mediante ciência da parte, efetivada por servidor designado, por meio eletrônico, fac-símile, telegrama ou qualquer outra forma, desde que fique confirmada inequivocamente a entrega da comunicação ao destinatário;
II - mediante carta registrada, com aviso de recebimento que comprove a entrega no endereço do destinatário;
III - por edital publicado no Diário Oficial da União, quando o seu destinatário não for localizado
 (...) 
Resolução TCU 170/2004:
Art. 3º As comunicações serão encaminhadas aos seus destinatários por meio de:
I - correio eletrônico, fac-símile ou telegrama;
II - servidor designado;
III - carta registrada, com aviso de recebimento;
IV - edital publicado no Diário Oficial da União, quando o seu destinatário não for localizado, nas hipóteses em que seja necessário o exercício de defesa".
 (...) 
Art. 4º. Consideram-se entregues as comunicações:
I - efetivadas conforme disposto nos incisos I e II do artigo anterior, mediante confirmação da ciência do destinatário;
II - realizadas na forma prevista no inciso III do artigo anterior, com o retorno do aviso de recebimento, entregue comprovadamente no endereço do destinatário;
III - na data de publicação do edital no Diário Oficial da União, quando realizadas na forma prevista no inciso IV do artigo anterior.
§ 1º O endereço do destinatário deverá ser previamente confirmado mediante consulta aos sistemas disponíveis ao Tribunal ou a outros meios de informação, a qual deverá ser juntada ao respectivo processo.
Portanto, a validade da citação via postal não depende de que o aviso de recebimento seja assinado pelo próprio destinatário da comunicação, o que dispensa, no caso em tela, a entrega do AR em "mãos próprias". A exigência da norma é no sentido de o Tribunal verificar se a correspondência foi entregue no endereço correto, residindo aqui a necessidade de certeza inequívoca. 
Não é outra a orientação da jurisprudência do TCU, conforme se verifica nos julgados a seguir transcritos:
São válidas as comunicações processuais entregues, mediante carta registrada, no endereço correto do responsável, não havendo necessidade de que o recebimento seja feito por ele próprio (Acórdão 3648/2013-TCU-Segunda Câmara, Relator Ministro José Jorge) ;
É prescindível a entrega pessoal das comunicações pelo TCU, razão pela qual não há necessidade de que o aviso de recebimento seja assinado pelo próprio destinatário. Entregando se a correspondência no endereço correto do destinatário, presume-se o recebimento da citação. (Acórdão 1019/2008-TCU-Plenário, Relator Ministro Benjamin Zymler) ;
As comunicações do TCU, inclusive as citações, deverão ser realizadas mediante Aviso de Recebimento - AR, via Empresa Brasileira de Correios e Telégrafos, bastando para sua validade que se demonstre que a correspondência foi entregue no endereço correto. (Acórdão 1526/2007-TCU-Plenário, Relator Ministro Aroldo Cedraz) .
A validade do critério de comunicação processual do TCU foi referendada pelo Supremo Tribunal Federal, nos termos do julgamento do MS-AgR 25.816/DF, por meio do qual se afirmou a desnecessidade da ciência pessoal do interessado, entendendo-se suficiente a comprovação da entrega do "AR" no endereço do destinatário:
EMENTA: AGRAVO REGIMENTAL. MANDADO DE SEGURANÇA. DESNECESSIDADE DE INTIMAÇÃO PESSOAL DAS DECISÕES DO TRIBUNAL DE CONTAS DA UNIÃO. ART. 179 DO REGIMENTO INTERNO DO TCU. INTIMAÇÃO DO ATO IMPUGNADO POR CARTA REGISTRADA, INICIADO O PRAZO DO ART. 18 DA LEI nº 1.533/51 DA DATA CONSTANTE DO AVISO DE RECEBIMENTO. DECADÊNCIA RECONHECIDA. AGRAVO IMPROVIDO.
O envio de carta registrada com aviso de recebimento está expressamente enumerado entre os meios de comunicação de que dispõe o Tribunal de Contas da União para proceder às suas intimações.
O inciso II do art. 179 do Regimento Interno do TCU é claro ao exigir apenas a comprovação da entrega no endereço do destinatário, bastando o aviso de recebimento simples.
No caso em apreço a citação do município é válida, uma vez que foi encaminhada para o seu endereço constante da base de dados da Receita Federal (peça 33) e foi efetivamente recebida em 21/8/2020 (peça 37) . 
Quanto ao mérito, nos processos do TCU, a revelia não conduz à presunção de que seriam verdadeiras todas as imputações levantadas contra os responsáveis, diferentemente do que ocorre no processo civil, em que a revelia do réu opera a presunção da verdade dos fatos narrados pelo autor. Dessa forma, a avaliação da responsabilidade dos agentes não pode prescindir da prova existente no processo ou para ele carreada. 
Ao não apresentar sua defesa, o município deixou de produzir prova quanto à regularidade da aplicação dos recursos do convênio, em afronta às normas que impõem aos jurisdicionados a obrigação legal de, sempre que demandados pelos órgãos de controle, apresentarem os documentos que demonstrem a correta utilização das verbas públicas, a exemplo do contido no art. 93 do Decreto-Lei 200/67: "Quem quer que utilize dinheiros públicos terá de justificar seu bom e regular emprego na conformidade das leis, regulamentos e normas emanadas das autoridades administrativas competentes." 
Considerando o princípio da verdade real que rege a atuação desta Corte, ainda que as alegações de defesa não tenham sido apresentadas pelo responsável, a revelia não afasta a obrigatoriedade da análise dos elementos probatórios disponíveis nos autos, conforme reiterados acórdãos do Tribunal (Acórdão 163/2015-TCU-Segunda Câmara, Rel.  Min. Subst. André de Carvalho; 2.685/2015 - 2ª Câmara, Rel. Min. Raimundo Carreiro; 2.801/2015 - 1ª Câmara, Rel. Min. Walton Alencar Rodrigues; 4.340/2015 - 1ª Câmara, Rel. Min. Subst. Weder de Oliveira e 5.537/2015 - 1ª Câmara, Rel. Min. Subst. Weder de Oliveira) . Assim, procurou-se buscar, em manifestações do responsável na fase interna desta Tomada de Contas Especial, se havia argumentos que pudessem ser aproveitados em seu favor.	
Reexaminando os autos, verifica-se que o município não foi notificado na fase interna. Todavia, o exame das alegações de defesa apresentadas pelo Sr. José Evangelista Torres Lopes (itens 39 a 51) foram suficientes para elidir o débito imputado ao ente federado. 
Vale ressaltar que a pretensão punitiva do TCU, conforme Acórdão 1441/2016-TCU-Plenário, que uniformizou a jurisprudência acerca dessa questão, subordina-se ao prazo geral de prescrição indicado no art. 205 do Código Civil, que é de 10 anos, contado da data de ocorrência da irregularidade sancionada, nos termos do art. 189 do Código Civil, sendo este prazo interrompido pelo ato que ordenar a citação, a audiência ou a oitiva do responsável. No caso em exame, o recursos do convênio foram recebidos entre 5/4 e 12/12/2011, conforme constou da citação. Tendo sido o ato de ordenação da citação assinado em 2/7/2020 (peça 31) , não houve o decurso de prazo superior a 10 anos. Portanto, não ocorreu a prescrição da pretensão punitiva.
Dessa forma, o Município de Cabeceiras do Piauí/PI deve ser considerado revel, nos termos do art. 12, §3º, da Lei 8.443/1992.
Alegações de defesa de José Evangelista Torres Lopes (peça 38) .
Argumentos: após breve síntese dos fatos tratados nesta tomada de contas especial, o responsável salienta que a totalidade dos recursos federais recebidos foi aplicada na execução do objeto do TC/PAC 1140/2009.
De forma sucinta, sustenta que a prestação de contas do convênio foi reprovada, conforme registrado no Parecer Financeiro 115/2015 (peça 1, p. 151-152) , em razão de ausências documentais e construtivas, para as quais encaminhou como justificativas os documentos anexos à sua defesa (peça 38, p. 4-38) . Entende assim ter comprovado o saneamento das irregularidades e que suas contas estão aptas ao julgamento pela regularidade.
	Análise: cumpre destacar inicialmente que algumas pendências documentais foram sanadas antes de o responsável ser citado pela segunda vez, restando injustificadas, além da execução parcial das obras em 69,78%, apenas os documentos relativos à Outorga de Uso de Recursos Hídricos e Análise físico-química da água do poço tubular construído.
Para essas ausências documentais remanescentes, o responsável apresentou a Outorga Preventiva de Recursos Hídricos 282/2010, de 6/12/2010 (peça 38, p. 28-29) , relativa ao Poço Vaca Brava I, expedida pela Secretaria do meio Ambiente e Recursos Hídricos do Piauí, e a Análise Físico-Química realizada em 11/9/2020, objeto do Certificado 135/2020, emitido pelo Departamento Nacional de Obras contra as Secas - DNOCS (peça 38, p. 31) , que atestou a boa potabilidade da água do poço Vaca Brava I para o consumo humano.
Entendemos que os novos elementos apresentados elidem as irregularidades documentais.
Quanto à execução parcial, o responsável anexou declarações datadas de 10/8/2020, emitidas pela executora das obras, a Construtora VR2 Ltda., atestando a instalação do dosador de cloro e a construção da sapata de concreto ao redor do poço. Sobre as demais execuções parciais nada argumentou o responsável.
Conforme planilha orçamentária final dos serviços realizados (peça 1, p. 71-72) , que calculou o percentual de execução em 69,78%, o item 1.1.1 (Perfuração de poço tubular com profundidade de 120,00m, com revestimento e proteção sanitária) teve percentual de execução de 97%, em razão da ausência da proteção sanitária do poço tubular. Aplicado o percentual de 3% não executado sobre o valor do item (R$ 15.020,00) , o valor dos serviços de proteção sanitária corresponde a R$ 563,25 (já incluso o BDI de 25%) . Já a instalação completa do dosador de cloro, indicada no item 6 da planilha, estava orçada em R$ 857,31, já com o BDI. Portanto, tais ausências construtivas somavam R$ 1.420,56.
Para certificar a veracidade das declarações apresentadas pela Construtora VR2 Ltda., deveria a Funasa ser diligenciada a realizar nova vistoria técnica nas obras. Todavia, tal medida não se mostra oportuna e razoável, ante o princípio da economicidade, uma vez que o custo com deslocamento de servidor da Funasa até o Município de Cabeceiras do Piauí/PI muito provavelmente superaria o valor de R$ 1.420,56.
Assim, entendemos razoável acatar os argumentos apresentados pelo responsável quanto ao saneamento das irregularidades construtivas relacionadas à proteção sanitária do poço tubular e à instalação do dosador de cloro, devendo ser abatido do débito referente à execução parcial o valor de R$ 1.420,56.
A apresentação dos documentos relacionados à Outorga de Uso de Recursos Hídricos, à Análise físico-química da água do poço tubular construído e à comprovação da titularidade ou posse do imóvel (peça 18, p. 7-8) , e a constatação que as obras atingiram funcionalidade, beneficiando a comunidade até o presente momento com água de boa qualidade, desconfigura o débito total atribuído ao Sr. José Evangelista Torres Lopes, pois tais ausências documentais foram os fundamentos iniciais utilizados para a glosa pela totalidade dos valores repassados ao município. Nesse sentido, passamos a considerar como regular a aplicação dos recursos do convênio no percentual de 69,78% das obras.
Dessa forma, o débito remanescente nesta TCE deve estar restrito aos serviços não executados e pagos à executora das obras, abatendo-se do total indicado na citação solidária com a Construtora VR2 Ltda., de R$ 36.186,03, o valor dos serviços ora comprovados, de R$ 1.420,56, resultando no débito final de R$ 34.765,47.
Conclusão: procedido ao exame técnico, conclui-se que os novos documentos apresentados pelo responsável são suficientes para descaracterizar a glosa pela totalidade dos valores repassados pela Funasa, bem como para reduzir o valor dos serviços considerados como pagos e não executados, com débito final de R$ 34.765,47.
Vale ressaltar, conforme art. 161 do Regimento Interno, que o acatamento parcial das alegações de defesa do Sr. José Evangelista Torres Lopes deve beneficiar a Construtora VR2 Ltda. com a redução do débito a ela atribuído. Deve favorecer ainda o Município de Cabeceiras do Piauí/PI, uma vez que a constatação da regular aplicação dos recursos do convênio em 69,78%, elide a irregularidade que fundamentou sua citação solidária.
Prescrição da Pretensão Punitiva
Vale ressaltar que a pretensão punitiva do TCU, conforme Acórdão 1441/2016-TCU-Plenário, Relator: Benjamin Zymler, que uniformizou a jurisprudência acerca dessa questão, subordina-se ao prazo geral de prescrição indicado no art. 205 do Código Civil, que é de dez anos, contado da data de ocorrência da irregularidade sancionada, nos termos do art. 189 do Código Civil, sendo este prazo interrompido pelo ato que ordenar a citação, a audiência ou a oitiva dos responsáveis. 
No caso em exame, o pagamento por serviços não realizados ocorreu em 14/12/2011, conforme constou da citação. Tendo sido o ato de ordenação da citação assinado em 20/6/2018 (peça 11) , não houve o decurso de prazo superior a 10 anos. Portanto, não ocorreu a prescrição da pretensão punitiva.
CONCLUSÃO
Em face da análise promovida na seção "exame técnico", restou demonstrado que os argumentos e documentos apresentados pelo Sr. José Evangelista Torres Lopes foram suficientes para elidir totalmente as irregularidades relativas às ausências documentais, que fundamentaram sua citação pelo valor total recebido, e parcialmente aquelas relativas à execução parcial do objeto do convênio. Dessa forma, deve-se acatar parcialmente suas alegações de defesa.
Com relação aos demais responsáveis, Construtora VR2 Ltda. e Município de Cabeceiras do Piauí/PI, aproveitam-se os argumentos de defesa do Sr. José Evangelista Torres Lopes em seu favor, conforme preceitua o art. 161, do Regimento interno, para reduzir o débito imputado à empresa e afastar integralmente o débito atribuído ao ente federado, que deve ter suas contas julgadas regulares.
Verifica-se que inexistem nos autos elementos que demonstrem a boa-fé dos responsáveis ou a ocorrência de outros excludentes de ilicitude, punibilidade ou culpabilidade. Desse modo, as contas do Sr. José Evangelista Torres Lopes e da Construtora VR2 Ltda. devem ser julgadas irregulares, nos termos do art. 202, § 6º, do Regimento Interno do TCU, procedendo-se às suas condenações em débito, aplicando-lhes, ainda, a multa prevista no art. 57, da Lei 8.443/1992.
Constata-se também que não houve a prescrição da pretensão punitiva, conforme registrado nos itens 48 e 49.
PROPOSTA DE ENCAMINHAMENTO
Diante do exposto, submetem-se os autos à consideração superior, propondo-se a adoção das seguintes medidas:
a)	considerar revéis a Construtora VR2 Ltda. (CNPJ 07.801.284/0001-64) e o Município de Cabeceiras do Piauí/PI (CNPJ 41.522.277/0001-61) , com fundamento no § 3º, art. 12, Lei 8.443, de 16 de julho de 1992;
b)	acatar parcialmente as alegações de defesa apresentadas pelo Sr. José Evangelista Torres Lopes (CPF XXX.816.503-XX) , Prefeito Municipal de Cabeceiras do Piauí/PI na gestão 2009-2012, aproveitando-as em benefício da Construtora VR2 Ltda. (CNPJ 07.801.284/0001-64) e do Município de Cabeceiras do Piauí/PI (CNPJ 41.522.277/0001-61) , conforme previsto no art. 161, do Regimento Interno;
c) com fundamento nos arts. 1º, inciso I, 16, inciso I, da Lei 8.443/1992 c/c os arts. 17 e 23, inciso I, da mesma Lei, e com arts. 1º, inciso I; 207 e 214, inciso I, do Regimento Interno, julgar regulares as contas do Município de Cabeceiras do Piauí/PI (CNPJ 41.522.277/0001-61) , dando-lhe quitação plena;
d)	com fundamento nos arts. 1º, inciso I, 16, inciso III, alínea "c", da Lei 8.443/1992 c/c os arts. 19 e 23, inciso III, da mesma Lei, e com arts. 1º, inciso I; 209, inciso III; 210 e 214, inciso III, do Regimento Interno, julgar irregulares as contas do Sr. José Evangelista Torres Lopes (CPF XXX.816.503-XX) , Prefeito Municipal de Cabeceiras do Piauí/PI na gestão 2009-2012, e da Construtora VR2 Ltda. (CNPJ 07.801.284/0001-64) , condenando-os, solidariamente, ao pagamento da quantia a seguir especificada, com a fixação do prazo de quinze dias, a contar da notificação, para comprovarem, perante o Tribunal (art. 214, inciso III, alínea "a", do Regimento Interno) , o recolhimento da dívida aos cofres do Tesouro Nacional, atualizada monetariamente e acrescida dos juros de mora, calculados a partir das datas discriminadas, até a data do recolhimento, na forma prevista na legislação em vigor.
	VALOR ORIGINAL (R$) 
	DATA DA OCORRÊNCIA

	34.765,47
	14/12/2011

e) 	aplicar individualmente ao Sr. José Evangelista Torres Lopes (CPF XXX.816.503-XX) , Prefeito Municipal de Cabeceiras do Piauí/PI na gestão 2009-2012, e à Construtora VR2 Ltda. (CNPJ 07.801.284/0001-64) , a multa prevista no art. 57 da Lei 8.443/92 c/c o art. 267 do RI/TCU, fixando-lhes o prazo de quinze dias, a contar da notificação, para que comprovem, perante o Tribunal (art. 214, III, a, do Regimento Interno do TCU) , o recolhimento da dívida aos cofres do Tesouro Nacional, atualizada monetariamente desde a data do acórdão que vier a ser proferido por este Tribunal até a do efetivo recolhimento, se pagas após o vencimento, na forma da legislação em vigor;
f)	autorizar, desde logo, nos termos do art. 28, inciso II, da Lei 8.443/1992, a cobrança judicial dos responsáveis, caso não atendidas as notificações;
g)	autorizar também, desde logo, se requerido, com fundamento no art. 26 da Lei 8.443, de 1992, c/c o art. 217, §§ 1º e 2º do Regimento Interno do TCU, o parcelamento da dívida em até 36 parcelas, incidindo, sobre cada parcela, corrigida monetariamente, os correspondentes acréscimos legais, fixando-lhe o prazo de quinze dias, a contar do recebimento da notificação, para comprovarem, perante o Tribunal, o recolhimento da primeira parcela, e de trinta dias, a contar da parcela anterior, para comprovarem os recolhimentos das demais parcelas, devendo incidir, sobre cada valor mensal, atualizado monetariamente, os juros de mora devidos, no caso do débito, na forma prevista na legislação em vigor, alertando os responsáveis de que a falta de comprovação do recolhimento de qualquer parcela importará o vencimento antecipado do saldo devedor, nos termos do § 2º do art. 217 do Regimento Interno deste Tribunal; 
h)	enviar cópia do Acórdão que vier a ser proferido à Fundação Nacional de Saúde e aos responsáveis, para ciência, bem como à Procuradoria da República no Estado do Piauí, nos termos do § 3º do art. 16 da Lei 8.443/1992, c/c o § 7º do art. 209 do Regimento Interno do TCU, para adoção das medidas cabíveis;
j)	informar à Procuradoria da República no Estado do Piauí, à Fundação Nacional de Saúde e aos responsáveis que a presente deliberação, acompanhada do Relatório e do Voto que a fundamenta, está disponível para a consulta no endereço www.tcu.gov.br/acordaos, além de esclarecer que, caso requerido, o TCU poderá fornecer sem custos as correspondentes cópias, de forma impressa; e
l)	informar à Procuradoria da República no Estado do Piauí que, nos termos do parágrafo único do art. 62 da Resolução TCU 259/2014, os procuradores e membros do Ministério Público credenciados nesta Corte podem acessar os presentes autos de forma eletrônica e automática, ressalvados apenas os casos de eventuais peças classificadas como sigilosas, as quais requerem solicitação formal."
É o relatório.

não há

Procurador Júlio Marcelo de Oliveira.

TOMADA DE CONTAS ESPECIAL. TERMO DE COMPROMISSO. RECURSOS FEDERAIS REPASSADOS PELA FUNASA. INEXECUÇÃO PARCIAL DO OBJETO. PAGAMENTO POR SERVIÇOS NÃO REALIZADOS. CITAÇÃO. REVELIA. DÉBITO. MULTA. CIÊNCIA.

TOMADA DE CONTAS ESPECIAL (TCE)

Secretaria de Controle Externo de Tomada de Contas Especial (SecexTCE).

Trata-se de tomada de contas especial instaurada pela Fundação Nacional de Saúde (Funasa) , em desfavor do Sr. José Evanjelista Torres Lopes, prefeito municipal de Cabeceiras do Piauí/PI na gestão 2009-2012, e da Construtora VR2 Ltda., pela não comprovação da boa e regular aplicação dos recursos recebidos mediante o Termo de Compromisso TC/PAC 1140/2009, celebrado entre a Funasa e o referido município, com vigência de 31/12/2009 a 14/12/2012. No total, foram previstos R$ 124.000,00, sendo R$ 120.000,00 com recursos federais e o restante com contrapartida do município.
O aludido ajuste teve por objeto a execução de sistema de abastecimento de água nesse município, mais especificamente na localidade de Vaca Brava 1, compreendendo os seguintes componentes: captação subterrânea, adutora, reservatório, rede de distribuição e ligações domiciliares. 
De acordo com relatórios técnicos e parecer financeiro da Funasa, foram identificadas as seguintes irregularidades:
a. pagamento do valor integral à construtora frente a uma execução física de somente 69,78% dos serviços previstos;
b. não apresentação da Outorga de Uso de Recursos Hídricos do poço tubular construído;
c. ausência de análise físico-química da água do poço tubular construído;
d. falta de documentação comprobatória da posse ou da regularização da propriedade ou domínio da área utilizada para perfuração do poço tubular; 
e. não construção da sapata de proteção sanitária ao redor do poço; e 
f. não instalação do dosador de cloro.
No âmbito do controle externo, a SecexTCE promoveu as citações do município, da construtora e do ex-prefeito. Somente o último apresentou alegações de defesa, tendo os demais permanecido silentes durante o prazo regimental.
Quanto ao município, o ofício de citação e o aviso de recebimento da correspondência foram acostados às peças 35 e 37.
No tocante à construtora, foram frustradas as tentativas de citá-la no endereço próprio, constante da base da Receita Federal e em endereço proveniente de consulta na internet e, também, no endereço de sua sócia-administradora. As correspondências foram devolvidas sob a alegação de mudança de endereço. Foi enviado também ofício de citação para o endereço da empresa constante no Facebook, que contou com aviso de recebimento (peças 21-23) . Por considerar a possibilidade de o endereço contido na referida rede social estar incorreto, também foi realizada a citação por edital (peça 25) .
O ex-prefeito, em apertada síntese, apresentou os seguintes documentos em sua defesa: 
g. Outorga Preventiva de Recursos Hídricos 282/2010, expedida pela Secretaria do Meio Ambiente e Recursos Hídricos do Piauí;
h. análise físico-química realizada em 11/9/2020, objeto do Certificado 135/2020, emitido pelo Departamento Nacional de Obras Contra as Secas, que atestou a boa potabilidade da água do poço Vaca Brava I para o consumo humano; 
i. contrato de servidão pública; e
j. declarações emitidas pela construtora em 10/8/2020 atestando a instalação do dosador de cloro e a construção da sapata de concreto ao redor do poço.
Em sua análise, a unidade técnica considerou que as alegações de defesa do ex-prefeito foram suficientes para elidir totalmente as irregularidades relativas às ausências documentais e apenas parcialmente às referentes à inexecução parcial do objeto.
De acordo com a SecexTCE, os valores concernentes à instalação do dosador de cloro e à construção da sapata totalizam R$ 1.420,56. Para verificar a veracidade das declarações fornecidas pela construtora, deveria a Funasa ser diligenciada para realizar nova vistoria técnica nas obras, contudo tal medida não se mostraria oportuna e razoável diante do princípio da economicidade, já que o custo de deslocamento do servidor da Funasa para o local provavelmente superaria esse valor. Por essa razão, considerou razoável acatar os argumentos apresentados e deduzir esses valores do débito por inexecução parcial pelo qual o responsável foi citado, calculado inicialmente no montante de R$ 36.186,03, em valores históricos.
Ademais, posicionou-se por afastar integralmente o débito atribuído ao ente federado, por considerar que a análise documental comprovou a regularidade da aplicação dos recursos do termo de compromisso em relação à parcela executada das obras, cuja funcionalidade foi aferida pela Funasa.
No que diz respeito à pretensão punitiva do TCU, a SecexTCE realizou análise com base no Acórdão 1441/2016-TCU-Plenário, de minha relatoria, ocasião em que se firmou uniformização de jurisprudência no sentido de que o prazo de prescrição subordina-se ao indicado no art. 205 do Código Civil, que e¿ de dez anos, contado da data de ocorrência da irregularidade sancionada, nos termos do art. 189 do Código Civil, sendo este prazo interrompido pelo ato que ordenar a citação, a audiência ou a oitiva dos responsáveis. 
No caso em exame, como o pagamento por serviços não realizados ocorreu em 14/12/2011 e o ato de ordenação da citação foi assinado em 20/6/2018 (peça 11) , considerou que não houve o decurso de prazo superior a dez anos e, consequentemente, não ocorreu a prescrição da pretensão punitiva.
Assim sendo, a unidade instrutiva formulou proposta de encaminhamento no sentido de:
k. considerar revéis a construtora e o município, dando-se prosseguimento ao processo, nos termos do art. 12, § 3º, da Lei 8.443/1992;
l. julgar regulares as contas do município;
m. acolher parcialmente as alegações de defesa do ex-prefeito;
n. julgar irregulares as contas do ex-prefeito e da construtora, condenando-os, solidariamente, pelo débito no montante de R$ 34.765,47, na data-base de 14/12/2011; e
o. aplicar, individualmente, ao ex-prefeito e à construtora a multa prevista no art. 57 da Lei 8.443/1992.
O representante do Ministério Público junto ao TCU emitiu parecer manifestando-se de acordo com a aludida proposta.
II
Acolho, em essência, os pareceres precedentes, cujos fundamentos incorporo como razões de decidir, exceto em relação ao que estiver em conflito com a divergência pontual que passo a expor.
No tocante ao valor do débito, o ex-prefeito limitou-se a apresentar declarações da própria construtora, desacompanhadas de qualquer ateste pelo fiscal da obra, informando que a instalação do dosador de cloro e a construção da sapata de concreto ao redor do poço teriam sido realizadas (peça 38, p. 35-38) .
Desde a vigência do ajuste, a jurisprudência deste Tribunal tem sido pacífica no sentido de considerar que declarações emitidas por terceiros, isoladamente, não são suficientes para comprovar a regular aplicação dos recursos federais transferidos, possuindo baixa força probatória e comprovando somente a existência da declaração, mas não o fato declarado, competindo ao interessado demonstrar a veracidade do alegado. Nessa esteira, cito como exemplo o Acórdão 1441/2011-TCU-Plenário, de relatoria do Ministro Walton Alencar Rodrigues, Acórdão 2455/2013-TCU-Plenário, de relatoria do então Ministro José Jorge, Acórdão 2834/2015-TCU-Segunda Câmara, de relatoria do Ministro Augusto Nardes, e Acórdão 1423/2019-TCU-Plenário, de relatoria do Ministro Raimundo Carreiro.
No caso em tela, importante destacar que as declarações possuem ainda menor valor probatório, uma vez que não foram emitidas por terceiros, e sim pela construtora, que é responsável solidária pelo débito em questão, juntamente com o ex-prefeito, e, consequentemente, também possui interesse direto na redução do montante a ser ressarcido ao Erário.
Ademais, observo que as declarações foram assinadas pela construtora somente em 10/8/2020, depois que ambos os responsáveis já haviam sido chamados aos presentes autos para apresentar suas defesas, na primeira rodada de citações, em função de pagamentos efetuados sobre serviços não realizados (peça 27) . 
Analisando os demais elementos contidos nos autos, verifico que houve aceitação definitiva da obra pelo ex-prefeito em 31/12/2012, registrando que tudo estaria de acordo com as especificações exigidas e plano de trabalho relacionado ao termo de compromisso (peça 38, p. 24) . 
Entretanto, o defendente não apresentou justificativas para o fato de que o último relatório de visita técnica da Funasa, referente à inspeção in loco realizada em 24/3/2015, apontara a ausência do dosador de cloro e da sapata de proteção junto ao poço, registrando que a situação encontrada era a mesma mencionada em relatórios das duas visitas técnicas anteriores, feitas em 4/6/2013 e 1/10/2014. Cabe frisar que essas visitas técnicas foram realizadas inclusive em datas posteriores à aceitação definitiva da obra e ao término da vigência do termo de compromisso (peça 18, p. 4-6) .
Nesses relatórios, a Funasa apontou também que foram assentados apenas 1.710m de tubulação de rede de distribuição, frente a uma quantidade prevista de 3.215m, o que equivale apenas a cerca de 47% de execução para esse item. 
Quanto aos dois boletins de medição apresentados pelo responsável em sua defesa, verifico que eles foram firmados apenas pelo sócio-administrador da construtora em 10/5/2011 e 10/12/2011, sem qualquer ateste pelo fiscal da obra e desacompanhados de justificativas para as divergências em relação ao apontado nos relatórios da Funasa (peça 38, p. 21-22) , de modo que esses boletins se equivalem às declarações mencionadas anteriormente.
Portanto, pelas razões expostas, concluo que o ex-prefeito não trouxe elementos suficientes para comprovar a instalação do dosador de cloro e a construção da sapata de proteção ao redor do poço, motivo pelo qual mantenho o valor do débito original pelo qual foram citados o ex-prefeito e a construtora.
Ante o exposto, manifesto-me por que o Tribunal aprove o acórdão que ora submeto à apreciação deste Colegiado.
TCU, Sala das Sessões Ministro Luciano Brandão Alves de Souza, em 30 de março de 2021.
BENJAMIN ZYMLER 
Relator